【裁判字號】    92,勞訴,28
【裁判日期】    920929
【裁判案由】    損害賠償
【裁判全文】
臺灣臺北地方法院民事判決  九十二年度勞訴字第二八號
    原      告  甲○○
    訴訟代理人  丙○○
    被      告  財團法人中華顧問工程司
    法定代理人  乙○○
    訴訟代理人  劉陽明律師
    訴訟代理人  陳璧秋律師
    複代理人    秦玉坤律師
右當事人間損害賠償事件，經本院於中華民國九十二年八月二十五日言詞辯論終結，
判決如左：
    主    文
被告應給付原告新台幣貳拾伍萬參仟捌佰貳拾壹元，及自民國八十八年三月四日起至
清償之日止，按年利率百分之五計算之利息。
原告其餘之訴駁回。
訴訟費用由被告負擔十分之一，餘由原告負擔。
本判決第一項得假執行。但被告以新台幣貳拾伍萬參仟捌佰貳拾壹元為原告預供擔保
，得免為假執行。
原告其餘假執行之聲請駁回。
    事    實
甲、原告方面：
一、聲明：
（一）被告應給付原告新台幣（下同）一百七十五萬一千三百九十元，及自民國（下
      同）八十八年三月四日起至清償之日止，按年利率百分之五計算之利息。
（二）願供擔保，請准宣告假執行。
二、陳述：
    原告自六十年十月五日起在被告公司擔任高雄路段監造專案計畫副理，每月薪資
    為十二萬四千二百元，嗣於八十八年一月十二日申請退休，經被告公司於八十八
    年一月十五日核准於休畢年假三十日後退休，然被告公司竟於同年一月十八日（
    即原告離開工地之日），發布人事調派令，將原告調為非主管職務，意圖規避退
    休金所涵括職務加給，並剝奪自同年一月十六日起至十八日止之三日工地津貼，
    復以原告實際離職日作為計算之退休金之起算日，且將原告按月領取之工地津貼
    及績效獎金剔除於退休金之外，而僅發給原告退休金五百六十九萬零二百四十一
    元，爰提起本訴，請求被告公司應返還原告職務加給及工地津貼二千五百五十元
    ，合計為十一萬九千五百四十元，另應給付自原告核准退休日作為退休金起算日
    之差額，並應加計工地津貼二十九萬六千七百元及績效獎金一百三十三萬五千一
    百五十元，共計一百七十五萬一千三百九十元，及自八十八年三月四日起至清償
    之日止，按年利率百分之五計算之利息。
三、證據：提出存證信函、台北市政府勞工局勞資爭議案件協調會議記錄、勞方說明
    、被告公司勞動契約、勞動資訊條件、被告公司工作規則被告公司勞工退休辦法
    、簽辦單、調職令、原告八十八年七月至八十八年一月薪資單、原告八十八年度
    所得稅明細表（均影本）等件為證。
乙、被告方面：
一、聲明：
（一）原告之訴及其假執行之聲請均駁回。
（二）如受不利判決，願預供擔保請准宣告免為假執行。
二、陳述：
    依被告公司之工作規則第二十九條規定，職務加給係針對擔任主管之員工而為之
    津貼給付，惟原告自八十八年一月十六日起即調任品研中心，未再擔任主管職務
    ，被告公司自無須再支付職務加給。而依兩造間所定之勞動契約第三條規定，被
    告公司本可基於實際需要而對所屬員工為適當之派任，原告於八十八年一月十二
    日自請退休，並自同年一月十九日起連休三十天年假，對其所擔任專案計畫工作
    自生影響，被告為能有效調配人力完成各項計畫工作，始將原告調任適當職務，
    並將其原所任之職務轉由其他得實際執行之人予以接任，於法並無不合。故原告
    請求被告應返還原告職務加給及工地津貼計十一萬九千五百四十元，為無理由。
    又工地津貼乃依被告公司於八十七年八月三日發布之「工地差費辦法」支領之差
    旅津貼，依勞動基準法施行細則第十條第九款規定，並非勞動基準法第二條第三
    款所稱之工資，更遑論列入平均工資之計算。而績效獎金依勞動基準法施行細則
    第十條第二款之規定，亦非勞工工作給付之對價，不得納入工資之範圍。是原告
    主張應將工地津貼及績效獎金計於退休金之列，亦屬無據。
三、證據：提出退休金計算表及支票、工作規則、簽辦單、被告公司於八十七年八月
    三日中工（八七）管字第三五八六號文、八十八年二月十一日中工（八八）字第
    ０七０一號文及工地差費辦法（均影本）等件為證。
    理      由
一、原告主張：其自六十年十月五日起在被告公司擔任高雄路段監造專案計畫副理，
    嗣於八十八年一月十二日申請退休，經被告公司於八十八年一月十五日核准，然
    被告公司竟於同年一月十八日（即原告離開工地之日），將原告調為非主管職務
    ，以規避退休金所涵括之職務加給，復以原告實際離職日作為計算之退休金之起
    算日，又將原告按月領取之工地津貼及績效獎金剔除於退休金之外，而僅發給原
    告退休金五百六十九萬零二百四十一元，爰提起本訴，請求被告公司應給付原告
    退休金之差額共一百七十五萬一千三百九十元，及自八十八年三月四日起至清償
    之日止，按年利率百分之五計算之利息。
二、被告公司則以：依兩造間所定之勞動契約第三條規定，被告公司本可基於實際需
    要而對所屬員工為適當之派任，因原告於八十八年一月十二日自請退休，並自翌
    日起連休三十天年假，為免影響其所擔任專案計畫工作，始將原告調離主管職務
    ，而原告自八十八年一月十六日起既未再擔任主管職務，被告公司自無須再支付
    主管之職務加給。而工地津貼依被告公司之「工地差費辦法」規定，實係差旅津
    貼，另績效獎金亦係雇主單方具有勉勵、恩惠性質之給與，均非屬勞工工資之範
    疇，不得納入平均工資計算。故原告提起本訴主張被告公司短少其退休金，係屬
    無據云云，資為抗辯。
三、原告主張其自六十年十月五日起在被告公司擔任高雄路段監造專案計畫副理，每
    月薪資為十二萬四千二百元，嗣於八十八年一月十二日申請退休，並自同年一月
    十九日起連休三十天年假，經被告公司於同年一月十五日核准，並於同年一月十
    八日將原告職調至品研中心工作，而原告自六十年十月五日起至八十八年三月四
    日止，工作年資共計二十七年四個月又二十九日，被告公司業已給付原告退休金
    五百六十九萬零二百四十一元之事實，業據其提出存證信函、台北市政府勞工局
    勞資爭議案件協調會議記錄、勞方說明、勞動契約、調職令、原告八十八年七月
    至八十八年一月薪資單、原告八十八年度所得稅明細表等件（見本院卷第八頁至
    第十一頁、第十五頁、第二一頁至第二三頁）為證，並為被告公司所不爭執，應
    可信為真實。惟原告主張被告公司未將其職務加給、工地津貼及績效獎金等列入
    退休金計算，而短少其退休金差額計一百七十五萬一千三百九十元，則為被告公
    司所否認，並以前開情詞置辯。經查：
（一）按勞動基準法第二條第四款規定之平均工資，謂計算事由發生之當日前六個月
      內所得工資總額除以該期間之總日數所得之金額，是此計算退休金基數之基準
      ，係以核准退休時之一個月平均薪資為準（最高法院七十五年度台上字第一八
      二二號判決、司法院第七期司法業務研究會參照）。而依據被告公司之工作規
      則第三十三條、第五十四條及勞工退休辦法第七條之規定（見本院卷第十七頁
      至第十九頁）所載內容，亦與前開法條規定平均工資係謂計算事由發生之當日
      前六個月內之薪資相符。查本件原告係於八十八年一月十二日申請退休，並自
      同年一月十九日起連休三十天年假，經被告公司於同年一月十五日核准，則被
      告公司即應依核準原告退休時之同年一月十五日（而非實際退休日）為計算原
      告退休金基數之基準，方為合法。被告公司自同年三月四日之原告實際離職日
      起計算六個月之平均薪資，顯與法未合，即無可取。
（二）原告主張被告公司於八十八年一月十八日將原告調職，並溯及至同年月十六日
      起生效，因此剝奪原告本可領取之三日（八十八年一月十六日至八十八年一月
      十八日）職務加給及工地津貼合計二千五百五十元，被告公司應予返還等語，
      亦為被告公司否認。經查原告簽請擬於八十八年三月四日退休，並自同年一月
      十九日起休年假三十日，休假期間由林漢庚代理，業經被告公司相關單位會簽
      後由董事長於同一年月十五日批註「如擬」字樣，此有被告公司之簽辦單（見
      本院卷第二十頁）足憑。詎被告公司於核准前開簽呈後之同年月十八日即發佈
      將原告調職之命令，亦有該調職公告可考（見本院卷第二一頁）。雖依兩造間
      所定之勞動契約第三條規定，被告公司本可基於業務之實際需要而對所屬員工
      為適當之派任，惟此嗣後發佈之調職命令竟可溯及自同年月十六日起生效，顯
      屬乏據。是原告主張被告公司應自同年一月十五日起為計算原告退休金基數之
      基準等語，信屬可取。
（三）又原告主張計算退休金之平均工資應包含「工地津貼」一項，為被告公司所否
      認。按勞動基準法第二條第三款規定，工資係謂勞工因工作而獲得之報酬，包
      括工資、薪金及按計時、計日、計月、計件以現金或實物等方式給付之獎金、
      津貼及其他任何名義之經常性給與均屬之。經查被告公司係每月固定給付原告
      工地津貼六千九百元，「會計帳目」列為「工地津貼」，並按月併入當月薪資
      先行扣繳所得稅，此有原告提出之薪資單及所得稅表（見本院卷第二二頁、第
      二三頁）可考，並為被告所不爭執（見本院卷第七十頁），足見此項工地津貼
      實係勞工之勞力所得，為其勞動對價而給付，應屬經常性給與而為工資之一部
      份至明。據此，被告應給付原告之退休金，自應加計工地津貼一項。
（四）至原告主張退休金應加計「績效獎金」一百三十三萬五千一百五十元部分，亦
      為被告公司所否認。按勞動基準法施行細則第十條第二款規定：「本法第二條
      第三款所稱之其他任何名義之經常性給與係指左列各款以外之給與。．．．二
      、獎金：指年終獎金、競賽獎金、研究發明獎金、特殊功績獎金、久任獎金、
      節約燃料物料獎金及其他非經常性獎金。」倘雇主為改善勞工生活而給付非經
      常性給與；或為其單方之目的，給付具有勉勵、恩惠性質之給與，即非為勞工
      之工作給付之對價，與勞動契約上之經常性給與有別，應不得列入工資範圍之
      內。原告主張之績效獎金，乃為被告公司鼓勵員工，視當年度營收狀況，衡量
      各員工績效情形而給與之獎勵，觀之被告公司所提出之八十七年度員工考績獎
      金發放辦法之規定及被告公司八十八年二月十一日中工（八八）字第０七０一
      號函文內容（見本院卷第四七頁）：「一、八十七年度員工考績獎金為求達到
      合理化與鼓勵績優員工，以最高三個月本薪，最低二個月本薪之間自行分配。
      二、以下人員不給考績獎金：(一)按八十七年十月二日中工（八七）管字第四六
      五二函頒布『員工考績辦法』之規定，考列丁等者‧‧‧」，堪認系爭績效獎
      金純係被告公司為鼓勵員工而為具勉勵、恩給性質之給與，自非經常性給與，
      並不屬於工資之一部。故原告主張退休金應加計績效獎金一項云云，即無可取
      。
（五）綜上所述，被告公司既於八十八年一月十五日核准原告之退休，則被告公司即
      應依核準原告退休時之同年一月十五日（而非實際退休日）為計算原告退休金
      基數之基準。查原告申請退休前六個月之平均薪資為十三萬八千三百二十四元
      （即薪資十二萬四千二百元、職務加給九千元、工地津貼六千九百元、午餐津
      貼一千八百元、加班費三千四百二十四元），而其工作年資共計二十七年四個
      月又二十九日，此為被告公司所不爭執（見本卷第六一頁），準此，則被告公
      司應給付原告之退休金以五百九十四萬四千零六十二元（138324X43=0000000
      ）為正當。而被告公司業已給付原告退休金五百六十九萬零二百四十一元之事
      實，亦據其提出退休金計算表（見本院卷第四二頁）為證，並為原告是承在卷
      （見本院卷第三六頁），是原告主張被告應給付自原告核准退休日作為退休金
      起算日之退休金差額二十五萬三千八百二十一元，及自八十八年三月四日起至
      清償之日止，按年利率百分之五計算之利息，洵屬有據，應予准許。至逾此範
      圍之請求，則屬無據，不應准許。
四、假執行之宣告：
    兩造均陳明願供擔保，以代釋明，聲請宣告假執行及免為假執行，就原告勝訴部
    分，因所命被告給付之金額未逾五十萬元，依民事訴訟法第三百八十九條第一項
    第五款，應依職權宣告假執行，至原告敗訴部分，其假執行之聲請，即失所附麗
    ，不應准許。被告陳明願供擔保，以代釋明，聲請宣告免為假執行，經核無不合
    ，爰酌定相當擔保金額准許之。
五、至兩造其餘之攻擊或防禦方法，及未經援用之證據，經本院斟酌後，認為均不足
    以影響本判決之結果，自無逐一詳予論駁之必要，併此敘明。
六、結論：原告之訴為一部有理由，一部無理由，依民事訴訟法第七十九條但書、第
    第三百九十條第二項、第三百九十二條第二項，判決如主文。
中      華      民      國    九十二    年      九      月    二十九    日
                              勞工法庭法      官  林振芳
右為正本係照原本作成
如對本判決上訴，須於判決送達後廿日內向本院提出上訴狀
中      華      民      國    九十二    年      九      月      三十    日
                                      書  記  官  葛映嵐


司法院資訊處製作；財團法人民間司法改革基金會備份。
